---
title: "Bayes-tilastotiede 2 harjoitustyö"
author: "Jussi Kauppinen"
date: "`r Sys.Date()`"
output: bookdown::pdf_document2
bibliography: references.bib
lang: fi
---

```{r setup, include=FALSE}
knitr::opts_chunk$set(
  echo = FALSE
)

options(knitr.kable.NA = "", knitr.fig.cap = "Kuva")
library(ggplot2)
library(brms)
library(bookdown)
library(patchwork)
library(scales)
library(rlang)
library(haven)
library(tidyr)
library(dplyr)
library(knitr)
library(xtable)
```
# Aineiston analysointia ja visualisointia

Tässä harjoitustyössä tullaan arvioimaan eri tekijöiden vaikutusta matkapuhelimen käyttöikään. Harjoitustyössä käytetään aineistona matkapuhelimen hankintaa käsittelevää kyselytutkimusta [@Karvanen_2014]. Kiinnostuksen kohteena olevat tekijät aineistossa ovat sukupuoli, ikä, maantieteellinen alue, matkapuhelimen merkki ja kotitalouden tulot. Entisen puhelimen käyttöikä saadaan aineistosta välisensuroituna, sillä vastaajat ovat ilmoittaneet matkapuhelinten hankinta-ajat tarkimmillaan kuukauden tarkkuudella. Esimerkiksi jos vastaaja olisi ilmoittanut, että hän on hankkinut entisen puhelimensa toukokuussa 2008 ja nykyisen puhelimen heinäkuussa 2009 niin olisi entisen puhelimen käyttöikä pienimmillään 13 kuukautta ja suurimmillaan 15 kuukautta.

```{r, inclue=FALSE}
library("dplyr")
library("ggplot2")
library("tidyr")
url <- "http://users.jyu.fi/~santikka/bayes2/data/mobile_phone_purchases.csv"
mobile <- read.csv2(url, header = TRUE)

monthdiff <- function(year1, month1, year2, month2) {
12 * (year2 - year1) + (month2 - month1)
}
# Q43 When did you purchase your current phone? Year of purchase (9999 = missing)
# Q44 When did you purchase your current phone? Month of purchase (13 = missing)
# Q45 When did you purchase your current phone? Season of purchase
# (1 = winter, 2 = spring, 3 = summer, 4 = autumn, 5 = missing)
#sukupuoli, ikä, maantieteellinen alue, matkapuhelimen merkki
mobile <- mobile |>
rename(
year_cur = Q43,
month_cur = Q44,
season_cur = Q45,
year_prev = Q48,
month_prev = Q49,
season_prev = Q50,
brand_prev = Q47,
sex = Sukup,
age = Ika,
region = Alue,
income = Tulot
) |>
mutate(
  sex = factor(sex, labels=c("Mies", "Nainen")),
  age = factor(age, labels=c("15-24", "25-34", "35-44", "45-54", "55-64", "65-79")),
  region = factor(region, labels=c("Helsinki-Uusimaa", "Etelä-Suomi", "Länsi-Suomi", "Itä- ja Pohjois-Suomi")),
  income = factor(income, labels=c("max 30 000 €", "30 001–50 000 €", "50 001–70 000 €", "min 70 000 €", "Eos")),
  brand_prev = factor(brand_prev, labels=c("Nokia", "Apple iPhone", "Samsung", "HTC", "Sony Ericsson", "Muu", "Eos")),
  
# 9999 denotes NA for year in the data,
  year_cur = na_if(year_cur, 9999),
  year_prev = na_if(year_prev, 9999),

# month_min and max are helper variables used to determine the
# first or last possible month based on the season if month is NA
month_min_cur = month_cur - 1,
month_max_cur = month_cur,
month_min_prev = month_prev - 1,
month_max_prev = month_prev,

# 13 indicates NA for month, 5 indicates NA for season
month_min_cur = case_when(
month_cur == 13 & season_cur == 1 ~ 0,
month_cur == 13 & season_cur == 2 ~ 3,
month_cur == 13 & season_cur == 3 ~ 6,
month_cur == 13 & season_cur == 4 ~ 9,
month_cur == 13 & season_cur == 5 ~ 0,
.default = month_min_cur
),
month_max_cur = case_when(
month_cur == 13 & season_cur == 1 ~ 3,
month_cur == 13 & season_cur == 2 ~ 6,
month_cur == 13 & season_cur == 3 ~ 9,
month_cur == 13 & season_cur == 4 ~ 12,
month_cur == 13 & season_cur == 5 ~ 12,
.default = month_max_cur
),
month_min_prev = case_when(
month_prev == 13 & season_prev == 1 ~ 0,
month_prev == 13 & season_prev == 2 ~ 3,
month_prev == 13 & season_prev == 3 ~ 6,
month_prev == 13 & season_prev == 4 ~ 9,
month_prev == 13 & season_prev == 5 ~ 0,
.default = month_min_prev
),
month_max_prev = case_when(
month_prev == 13 & season_prev == 1 ~ 3,
month_prev == 13 & season_prev == 2 ~ 6,
month_prev == 13 & season_prev == 3 ~ 9,
month_prev == 13 & season_prev == 4 ~ 12,
month_prev == 13 & season_prev == 5 ~ 12,
.default = month_max_prev
),

#Min and max months between previous and current phone
ict_min = monthdiff(year_prev, month_max_prev, year_cur, month_min_cur),
ict_max = monthdiff(year_prev, month_min_prev, year_cur, month_max_cur),

# Enforce sanity of responses (max must be larger than min)
ict_min = case_when(
ict_min <= 0 | is.na(ict_min) ~ 0.1, # There must be a slight difference
.default = ict_min
),
ict_max = case_when(
ict_max <= 0 | is.na(ict_max) ~ 200, # The absolute maximum time (decided),
.default = ict_max
),

# Transformation into years
ict_min = ict_min / 12,
ict_max = ict_max / 12,
ict_mean = (ict_max + ict_min)/2
)

# Empirical cumulative distribution functions
it <- seq(0, 17, by = 0.05)
d1 <- data.frame(
it = c(it, it),
ecdf = c(ecdf(mobile$ict_max)(it), ecdf(mobile$ict_min)(it)),
time = gl(2, length(it), labels = c("max", "min"))
)

# Empirical density functions
d2 <- mobile |>
select(ict_min, ict_max) |>
pivot_longer(cols = everything(),
names_pattern = "ict_(.+)",
names_to = "time",
values_to = "ict"
)
```

```{r Aika, fig.cap="Ostotapahtumien välinen aika"}
ggplot(d1, aes(x = it, y = ecdf, colour = time)) +
geom_line() +
xlab("Time between purchases (years)") +
ylab("Cumulative density") +
theme_bw()

ggplot(d2, aes(x = ict, y = after_stat(density), colour = time)) +
geom_density() +
xlab("Time between purchases (years)") +
theme_bw()
```
# Mallintaminen

Mallinnetaan selittäjien yhteyttä käyttöikään

# Tulokset

# Tulkinnat

# Pohdintaa

 

# Lähdeviitteet
