---
title: "Bayes-tilastotiede 1 harjoitustyö"
author: "Jussi Kauppinen"
date: "`r Sys.Date()`"
output: bookdown::pdf_document2
bibliography: references.bib
---

```{r setup, include=FALSE}
knitr::opts_chunk$set(
  echo = FALSE
)
library(ggplot2)
library(brms)
library(bookdown)
library(patchwork)
library(scales)
```

```{r, include=FALSE}
siemenluku <- 8547 # LAITA TÄHÄN OPISKELIJANUMEROSI
# jos set.seed(siemenluku antaa virheilmoituksen), 
# vaihda siemenluvuksi opiskelijanumerosi neljä viimeistä numeroa
set.seed(siemenluku)
library("rlang")
library("haven")
library("tidyr")
library("dplyr")

d <- read_spss("daF2076_eng.por") |> 
  select(
    arvosana = K82,
    sukupuoli = T3,
    koulutustaso = BV2_1,
    tulot = BV4_1,
    ITPA = L17,
  ) |> 
  mutate(
    sukupuoli = factor(sukupuoli, labels = c("Mies", "Nainen")),
    koulutustaso = recode_factor(
      factor(koulutustaso),
      "2" = "Korkeintaan toisen asteen koulutus",
      "3" = "Korkeintaan toisen asteen koulutus",
      "4" = "Korkeintaan toisen asteen koulutus",
      "5" = "Alempi korkeakouluaste tai alin korkea-aste",
      "6" = "Alempi korkeakouluaste tai alin korkea-aste",
      "7" = "Ylempi korkeakouluaste",
      "8" = "Ylempi korkeakouluaste"
    )
  ) |> 
  slice(sample(seq_len(n()), size = 300)) |> 
  # käytetään vain täysiä havaintorivejä yksinkertaisuuden vuoksi
  drop_na()
```

# Datan analysointia ja visualisointia

Aineistona tässä harjoitustyössä käytetään Elämänkulku 1971–2002 -aineistoa [@elama]. Tässä raportissa keskitytään tutkimaan peruskoulun keskiarvon, sukupuolen, ITPA-testituloksen ja koulutustason vaikutusta tuloihin. Havainnot saavat vain positiivisia arvoja ja pääasiassa paljon nollaa suurempia arvoja joten niiden voitaisiin ajatella olevan gamma-jakautuneita. Koska arvot ovat paljon nollasta poikkeavia voitaisiin mallinnusta yksinkertaistaa ajattelemalla, että havainnot ovat normaalijakautuneita. Kuvassa \@ref(fig:kuva2) on kuvattu eri selittäjien yhteyttä tuloihin. Näyttäisi siltä, että miehillä on keskimäärin naisia suuremmat tulot. Peruskoulun päättötodistuksen keskiarvolla vaikuttaa olevan melko samanlainen vaikutus molemmilla sukupuolilla eli keskiarvo näyttäisi kasvattavan tulotasoja maltillisen lineaarisesti. ITPA-älykkyystestin tuloksella ei näytä olevan suurta vaikutusta tuloihin. Koulutusasteella näyttää olevan olennainen vaikutus tuloihin vain ylemmän korkeakouluasteen ja muiden välillä.

```{r kuva1, fig.cap="Tulojen jakauma ja gamma-jakauma", fig.height=2.5, fig.width=4, include=FALSE}
ggplot(data=d, mapping=aes(tulot))+
  geom_density()+
  stat_function(fun = dgamma, args = list(shape = 10, rate = 10/18600), color = "blue", linewidth = 0.5)
#(shape-1)/rate = 18600
```

```{r kuva2, fig.cap="Eri selittäjien yhteys tuloihin"}
kuva1 <- ggplot(data=d, mapping=aes(x=sukupuoli, y=tulot))+
  geom_boxplot()

kuva2 <- ggplot(data=d, mapping=aes(x=arvosana, y=tulot, colour = sukupuoli))+
  geom_point(shape=20)

kuva3 <- ggplot(data=d, mapping=aes(x=ITPA, y=tulot))+
  geom_point(shape=20)

kuva4 <- ggplot(data=d, mapping=aes(x=koulutustaso, y=tulot))+
  geom_boxplot()+
  scale_x_discrete(labels = label_wrap(10))

(kuva1 | kuva2) / (kuva3 | kuva4)
```

# Mallintaminen

Mallinnetaan tuloja lineaarisella regressiomallilla. Oletetaan siis, että tuloille $y_i$ pätee $y_i|\mu_i,\sigma^2 \sim N(\mu_i, \sigma^2)$.

$$y_i = \beta_0 + \beta_1 arvosana + \beta_2 ITPA + \beta_3 sukup + \beta_4koulutus + \epsilon_i, \quad i=1,...,n$$
Voitaisiin ajatella, että päättötodistuksen keskiarvolla on keskimäärin kasvattava vaikutus tuloihin. Kerroin \beta_1 kuvaa siis yhden arvosanan nousun vaikutusta tuloihin ja tätä on hankalampi arvioida. Valitaan näillä perusteilla $\beta_1 \sim N(5000, 2500)$. ITPA-älykkyystestin vaikutus on epäselkeä. Voisi ajatella, että sitä vastaava kerroin on lähellä nollaa joten valitaan $\beta_2 \sim N(0, 500)$

Sovitetaan ensin malli jossa selittäjinä ovat arvosana, ITPA, sukupuoli ja ylempikk.

```{r}
d$sukupuoli <- relevel(d$sukupuoli, "Mies")
d$ylempikk <- ifelse(d$koulutustaso == "Ylempi korkeakouluaste", "Kyllä", "Ei")

fit1 <- brm(tulot ~ arvosana + ITPA + sukupuoli + ylempikk, data=d)
fit1

fit2_def <- brm(tulot ~ arvosana + sukupuoli + ylempikk, data=d)
fit2_def

#Esimerkkiprioreja
priors <- c(
  prior(normal(-5000, 5000), class="b", coef="sukupuoliNainen"),
  prior(normal(0,5000), class="b", coef="arvosana"),
  prior(normal(10000, 5000), class="b", coef="ylempikkKyllä"),
  prior(student_t(3, 18874.5, 9625.4), class="Intercept"),
  prior(student_t(3, 0, 9625.4), class="sigma")
  )

#prioriennustejakaumaa varten
fit2_prior <- brm(tulot ~ arvosana + sukupuoli + ylempikk, prior = priors, sample_prior = "only", data=d)

pp_check(fit2_prior)

fit2_set <- brm(tulot ~ arvosana + sukupuoli + ylempikk, prior = priors, data=d)
fit2_set

#Mallien vertailu LOO-avulla
loo1 <- loo(fit2_def)
loo2 <- loo(fit2_set)

loo_compare(loo1, loo2)

plot(conditional_effects(fit2_set), points = TRUE)

get_prior(tulot ~ arvosana + ITPA + sukupuoli + ylempikk, data=d)

```

# Lähdeviitteet
