---
title: "Bayes-tilastotiede 1 harjoitustyö"
author: "Jussi Kauppinen"
date: "`r Sys.Date()`"
output: bookdown::pdf_document2
bibliography: references.bib
---

```{r setup, include=FALSE}
knitr::opts_chunk$set(
  echo = FALSE
)
library(ggplot2)
library(brms)
library(bookdown)
library(patchwork)
library(scales)
```

```{r, include=FALSE}
siemenluku <- 8547 # LAITA TÄHÄN OPISKELIJANUMEROSI
# jos set.seed(siemenluku antaa virheilmoituksen), 
# vaihda siemenluvuksi opiskelijanumerosi neljä viimeistä numeroa
set.seed(siemenluku)
library("rlang")
library("haven")
library("tidyr")
library("dplyr")

d <- read_spss("daF2076_eng.por") |> 
  select(
    arvosana = K82,
    sukupuoli = T3,
    koulutustaso = BV2_1,
    tulot = BV4_1,
    ITPA = L17,
  ) |> 
  mutate(
    sukupuoli = factor(sukupuoli, labels = c("Mies", "Nainen")),
    koulutustaso = recode_factor(
      factor(koulutustaso),
      "2" = "Korkeintaan toisen asteen koulutus",
      "3" = "Korkeintaan toisen asteen koulutus",
      "4" = "Korkeintaan toisen asteen koulutus",
      "5" = "Alempi korkeakouluaste tai alin korkea-aste",
      "6" = "Alempi korkeakouluaste tai alin korkea-aste",
      "7" = "Ylempi korkeakouluaste",
      "8" = "Ylempi korkeakouluaste"
    )
  ) |> 
  slice(sample(seq_len(n()), size = 300)) |> 
  # käytetään vain täysiä havaintorivejä yksinkertaisuuden vuoksi
  drop_na()
```

# Datan analysointia ja visualisointia

Aineistona tässä harjoitustyössä käytetään Elämänkulku 1971–2002 -aineistoa [@elama]. Tässä raportissa keskitytään tutkimaan peruskoulun keskiarvon, sukupuolen, ITPA-testituloksen ja koulutustason vaikutusta tuloihin. Kuvasta \@ref(fig:kuva1) käy ilmi, että tulojen voitaisiin ajatella noudattavan esimerkiksi gamma-jakaumaa. 
Kuvassa \@ref(fig:kuva2) on kuvattu eri selittäjien yhteyttä tuloihin. Näyttäisi siltä, että miehillä on keskimäärin naisia suuremmat tulot. Peruskoulun päättötodistuksen keskiarvolla vaikuttaa olevan melko samanlainen vaikutus molemmilla sukupuolilla eli keskiarvo näyttäisi kasvattavan tulotasoja maltillisen lineaarisesti. ITPA-älykkyystestin tuloksella ei näytä olevan suurta vaikutusta tuloihin. Koulutusasteella näyttää olevan olennainen vaikutus tuloihin vain ylemmän korkeakouluasteen ja muiden välillä.

```{r kuva1, fig.cap="Tulojen jakauma ja gamma-jakauma", fig.height=2.5, fig.width=4}
ggplot(data=d, mapping=aes(tulot))+
  geom_density()+
  stat_function(fun = dgamma, args = list(shape = 4.7, rate = 3.7/18600), color = "blue", linewidth = 0.5)
#(shape-1)/rate = 18600
```

```{r kuva2, fig.cap="Eri selittäjien yhteys tuloihin"}
kuva1 <- ggplot(data=d, mapping=aes(x=sukupuoli, y=tulot))+
  geom_boxplot()

kuva2 <- ggplot(data=d, mapping=aes(x=arvosana, y=tulot, colour = sukupuoli))+
  geom_point(shape=20)

kuva3 <- ggplot(data=d, mapping=aes(x=ITPA, y=tulot))+
  geom_point(shape=20)

kuva4 <- ggplot(data=d, mapping=aes(x=koulutustaso, y=tulot))+
  geom_boxplot()+
  scale_x_discrete(labels = label_wrap(10))

(kuva1 | kuva2) / (kuva3 | kuva4)
```

# Mallintaminen

Priorin valinnassa voisi löyhästi huomioida ennakkokäsitysken esimerkiksi sukupuolen vaikutuksesta palkkaan tai kouluarvosanojen keskiarvon vaikutuksen palkkaan.

Sovitetaan ensin malli jossa selittäjinä ovat arvosana, ITPA, sukupuoli ja ylempikk.

```{r}
d$sukupuoli <- relevel(d$sukupuoli, "Mies")
d$ylempikk <- ifelse(d$koulutustaso == "Ylempi korkeakouluaste", "Kyllä", "Ei")

fit1 <- brm(tulot ~ arvosana + ITPA + sukupuoli + ylempikk, data=d)
fit1

fit2_def <- brm(tulot ~ arvosana + sukupuoli + ylempikk, data=d)
fit2_def

#Esimerkkiprioreja
priors <- c(
  prior(normal(-5000, 5000), class="b", coef="sukupuoliNainen"),
  prior(normal(0,5000), class="b", coef="arvosana"),
  prior(normal(10000, 5000), class="b", coef="ylempikkKyllä"),
  prior(student_t(3, 18874.5, 9625.4), class="Intercept"),
  prior(student_t(3, 0, 9625.4), class="sigma")
  )

#prioriennustejakaumaa varten
fit2_prior <- brm(tulot ~ arvosana + sukupuoli + ylempikk, prior = priors, sample_prior = "only", data=d)

pp_check(fit2_prior)

fit2_set <- brm(tulot ~ arvosana + sukupuoli + ylempikk, prior = priors, data=d)
fit2_set

#Mallien vertailu LOO-avulla
loo1 <- loo(fit2_def)
loo2 <- loo(fit2_set)

loo_compare(loo1, loo2)

plot(conditional_effects(fit2_set), points = TRUE)

get_prior(tulot ~ arvosana + ITPA + sukupuoli + ylempikk, data=d)

```

# Lähdeviitteet
