---
title: "Bayes-tilastotiede 1 harjoitustyö"
author: "Jussi Kauppinen"
date: "`r Sys.Date()`"
output: bookdown::pdf_document2
bibliography: references.bib
---

```{r setup, include=FALSE}
knitr::opts_chunk$set(
  echo = FALSE
)
library(ggplot2)
library(brms)
library(bookdown)
library(patchwork)
library(scales)
library(rlang)
library(haven)
library(tidyr)
library(dplyr)
library(knitr)
library(xtable)
```

```{r, include=FALSE}
siemenluku <- 8547 # LAITA TÄHÄN OPISKELIJANUMEROSI
# jos set.seed(siemenluku antaa virheilmoituksen), 
# vaihda siemenluvuksi opiskelijanumerosi neljä viimeistä numeroa
set.seed(siemenluku)

d <- read_spss("daF2076_eng.por") |> 
  select(
    arvosana = K82,
    sukupuoli = T3,
    koulutustaso = BV2_1,
    tulot = BV4_1,
    ITPA = L17,
  ) |> 
  mutate(
    sukupuoli = factor(sukupuoli, labels = c("Mies", "Nainen")),
    koulutustaso = recode_factor(
      factor(koulutustaso),
      "2" = "Korkeintaan toisen asteen koulutus",
      "3" = "Korkeintaan toisen asteen koulutus",
      "4" = "Korkeintaan toisen asteen koulutus",
      "5" = "Alempi korkeakouluaste tai alin korkea-aste",
      "6" = "Alempi korkeakouluaste tai alin korkea-aste",
      "7" = "Ylempi korkeakouluaste",
      "8" = "Ylempi korkeakouluaste"
    )
  ) |> 
  slice(sample(seq_len(n()), size = 300)) |> 
  # käytetään vain täysiä havaintorivejä yksinkertaisuuden vuoksi
  drop_na()
```

# Datan analysointia ja visualisointia

Aineistona tässä harjoitustyössä käytetään Elämänkulku 1971–2002 -aineistoa [@elama]. Tässä raportissa keskitytään tutkimaan peruskoulun keskiarvon, sukupuolen, ITPA-testituloksen ja koulutustason vaikutusta tuloihin. Havainnot saavat vain positiivisia arvoja ja pääasiassa paljon nollaa suurempia arvoja joten niiden voitaisiin ajatella olevan gamma-jakautuneita. Koska arvot ovat paljon nollasta poikkeavia voitaisiin mallinnusta yksinkertaistaa ajattelemalla, että havainnot ovat normaalijakautuneita. Kuvassa \@ref(fig:kuva2) on visualisoitu eri selittäjien yhteyttä tuloihin. Näyttäisi siltä, että miehillä on keskimäärin naisia suuremmat tulot. Peruskoulun päättötodistuksen keskiarvolla vaikuttaa olevan melko samanlainen vaikutus molemmilla sukupuolilla eli keskiarvo näyttäisi kasvattavan tulotasoja maltillisen lineaarisesti. ITPA-älykkyystestin tuloksella ei näytä olevan suurta vaikutusta tuloihin. Koulutusasteella näyttää olevan olennainen vaikutus tuloihin vain ylemmän korkeakouluasteen ja muiden välillä.

```{r kuva2, fig.cap="Eri selittäjien yhteys tuloihin"}
kuva1 <- ggplot(data=d, mapping=aes(x=sukupuoli, y=tulot))+
  geom_boxplot()

kuva2 <- ggplot(data=d, mapping=aes(x=arvosana, y=tulot, colour = sukupuoli))+
  geom_point(shape=20)

kuva3 <- ggplot(data=d, mapping=aes(x=ITPA, y=tulot))+
  geom_point(shape=20)

kuva4 <- ggplot(data=d, mapping=aes(x=koulutustaso, y=tulot))+
  geom_boxplot()+
  scale_x_discrete(labels=c("2. aste", "Alempi kk", "Ylempi kk"))

(kuva1 | kuva2) / (kuva3 | kuva4)
```

# Mallintaminen

Mallinnetaan tuloja lineaarisella regressiomallilla. Oletetaan siis, että tuloille $y_i$ pätee $y_i|\mu_i,\sigma^2 \sim N(\mu_i, \sigma^2)$ ja

$$y_i = \beta_0 + \beta_1 (arvosana-4) + \beta_2 (ITPA-21) + \beta_3 sukupM + \beta_4ylempikk + \epsilon_i, \quad \epsilon_i \sim N(0, \sigma^2,) \quad i=1,...,n$$
Tässä siis *arvosana* kuvaa peruskoulun keskiarvoa. *ITPA* on ITPA-testin tulos. *sukupM* saa arvon 1 jos sukupuoli on mies ja muuten arvon 0. *ylempikk* saa arvon 1 jos havainnoitava on suorittanut ylemmän korkeakoulututkinnon ja muuten arvon 0.
Vertaillaan mallia 1 jossa on kaikki yllä mainitut selittäjät ja mallia 2 jossa ITPA on jätetty pois selittäjistä. Vertaillaan lisäksi mallia 3 joka vastaa mallia 2, mutta mallissa 3 käytetään brms:n oletusprioreja. 
Valitaan priorit malleihin 1 ja 2. Voitaisiin ajatella, että päättötodistuksen keskiarvolla on keskimäärin kasvattava vaikutus tuloihin. Kerroin $\beta_1$ kuvaa siis yhden arvosanan nousun vaikutusta tuloihin ja suuruusluokkaa on hankala arvioida. Valitaan näillä perusteilla $\beta_1 \sim N(5000, 2500)$. ITPA-älykkyystestillä ei välttämät. Voisi ajatella, että sitä vastaava kerroin on lähellä nollaa joten valitaan $\beta_2 \sim N(0, 2500)$. On myös tunnettua, että miehillä on keskimäärin naisia suuremmat tulot joten asetetaan $\beta_3 \sim N(5000, 2500)$. Ylemmän korkeakoulututkinnon omaavien voisi myös olettaa tienaavan keskimäärin enemmän muihin verrattuna joten asetetaan $\beta_4 \sim N(10000, 5000)$. Asetetaan priori myös vakiotermille. Tilanteessa jossa henkilö on nainen jolla ei ole korkeakoulututkintoa ja hänen peruskoulun keskiarvonsa on 4 ja ITPA-testitulos on 21 (aineiston minimi) voisi olettaa, että hänen tulonsa ovat melko pienet. Asetetaan siis $\beta_0 \sim N(5000, 1000)$.

```{r message=FALSE, warning=FALSE}
d$sukupuoli <- relevel(d$sukupuoli, "Nainen")

d$ylempikk <- ifelse(d$koulutustaso == "Ylempi korkeakouluaste", "Kyllä", "Ei")

priors1 <- c(
  prior(normal(5000, 1000), class="b", coef="sukupuoliMies"),
  prior(normal(5000,1000), class="b", coef="IarvosanaM4"),
  prior(normal(10000, 2000), class="b", coef="ylempikkKyllä"),
  prior(normal(0, 2000), class="b", coef="IITPAM21"),
  prior(normal(5000, 1000), class="b", coef="Intercept")
)

fit1 <- brm(tulot ~ 0 + Intercept + I(arvosana-4) + I(ITPA-21) + sukupuoli + ylempikk,
            prior = priors1, data=d, refresh=0)

priors2 <- c(
  prior(normal(5000, 1000), class="b", coef="sukupuoliMies"),
  prior(normal(5000, 1000), class="b", coef="IarvosanaM4"),
  prior(normal(10000, 2000), class="b", coef="ylempikkKyllä"),
  prior(normal(5000, 1000), class="b", coef="Intercept")
)

fit2 <- brm(tulot ~ 0 + Intercept + I(arvosana-4) + sukupuoli + ylempikk, prior = priors2,
            data=d, refresh=0)

fit2_default <- brm(tulot ~ 0 + Intercept + I(arvosana-4) + sukupuoli + ylempikk,
                    data=d, refresh=0)

#prioriennustejakaumaa varten
fit2_prior <- brm(tulot ~ 0 + Intercept + I(arvosana-4) + sukupuoli + ylempikk, 
                  prior = priors2, sample_prior = "only", data=d, refresh=0)

mean(apply(posterior_predict(fit2_prior), 1, max) > max(d$tulot))

#Mallien vertailu LOO-avulla
loo1 <- loo(fit1)
loo2 <- loo(fit2)
loo2_default <- loo(fit2_default)
```
# Tulokset

Taulukosta \@ref(tab:Malli1) voidaan huomata se, että *ITPA*-muuttujan 95%-posterioriväli sisältää nollan joten kyseisellä muuttujalla ei tälläkään perusteella ole suurta vaikutusta tuloihin. Taulukoista \@ref(tab:Malli2) ja \@ref(tab:Malli3) voidaan huomata, että prioreilla oli jonkin verran vaikutusta regressiokertoimien posteriorikeskiarvoihin. Erityisesti priorien asettaminen pienentää 95%-posteriorivälejä kaikille kertoimille. Joka tapauksessa malleissa 2 ja 3 kaikki regressiokertoimet ovat selvästi positiivisia. Taulukosta \@ref(tab:LOO) käy ilmi, että malli 2 on paras PSIS-LOO-menetelmän tuottamien ELPD-arvojen perusteella. Joskin mallien välillä ei ole suurta eroa sillä ELPD-arvot ovat likimain samat ja mallien 1 ja 3 ELPD-arvojen keskivirheet ovat melko suuret. Taulukosta \@ref(tab:LOO) käy ilmi, että malli 2 on paras PSIS-LOO-menetelmän tuottamien ELPD-arvojen perusteella. Joskin mallien välillä ei ole suurta eroa sillä ELPD-arvot ovat likimain samat ja mallien 1 ja 3 ELPD-arvojen keskivirheet ovat melko suuret.
Mallin 2 prioriennustejakaumia on simuloitu kuvassa \@ref(fig:Prioriennuste). Prioriennustejakaumat mallille 2 näyttävät vähintään kohtalaiselta vaikka ne sisältävät myös negatiivisia arvoja. Myös posterioriennustejakaumat 

```{r Malli1, results='asis', tab.cap="Mallin 1 posteriorikeskiarvot ja 95% posteriorivälit"}
fit1df <- round(as.data.frame(fixef(fit1)),1)
kable(fit1df, format="simple")
```

```{r Malli2, results='asis', tab.cap="Mallin 2 posteriorikeskiarvot ja 95% posteriorivälit"}
fit2df <- round(as.data.frame(fixef(fit2)),1)
kable(fit2df, format="simple")
```

```{r Malli3, results='asis', tab.cap="Mallin 3 posteriorikeskiarvot ja 95% posteriorivälit"}
fit2_defaultdf <- round(as.data.frame(fixef(fit2_default)),1)
kable(fit2_defaultdf, format="simple")
```

```{r LOO, results='asis', tab.cap="ELPD-arvojen vertailu malleille 1, 2 ja 3"}
loodf <- as.data.frame(loo_compare(loo1, loo2, loo2_default))
kable(loodf[,0:2])
```

```{r Prioriennuste, fig.cap="Mallin 2 prioriennustejakaumia vs. havaintojen jakauma", message=FALSE, fig.width=4, fig.height=2.5}
pp_check(fit2_prior) + xlim(-20000, 100000)
```

```{r Posterioriennuste, fig.cap="Mallin 2 posterioriennustejakaumia vs. havaintojen jakauma", message=FALSE, fig.width=4, fig.height=2.5}
pp_check(fit2) + xlim(-20000, 100000)
```

# Lähdeviitteet
