---
title: "Bayes_demo3"
author: "Jussi Kauppinen"
date: "`r Sys.Date()`"
output: pdf_document
---

```{r setup, include=FALSE}
knitr::opts_chunk$set(echo = TRUE)
```

## Tehtävä 1

\begin{equation}
p(\theta|y) = \frac12 \theta^2 e^{-\theta}
\end{equation}

Jakauma on gammajakauma parametrein $\alpha=3$ ja $\beta=1$. Täten jakauman odotusarvo on $E(\theta|y) = 3$ ja keskihajonta $\sqrt{Var(\theta|y)}=\sqrt{3}$. Lasketaan 90% posterioriväli:

```{r}
qgamma(c(0.05,0.95), shape=3, rate=1)
```

## Tehtävä 2 

Posteriorijakauma on normaalijakauma odotusarvolla $\frac{\frac{1}{\sigma_0^2}\mu_0 + \frac{n}{\sigma^2}\overline{y}}{\frac{1}{\sigma_0^2} + \frac{n}{\sigma^2}} = \frac{\frac{1}{9^2}\cdot 8 + \frac{9}{4^2}\cdot 13,35}{\frac{1}{9^2} + \frac{9}{4^2}}$

```{r}
y <- c(18.36, 16.17, 10.21, 11.07, 18.32, 6.03, 18.42, 8.04, 13.53)
my <- mean(y)
mu0 <- 8
sigma0 <- 9
sigma <- 4
n <- length(y)

postmu <- ((1/sigma0^2)*mu0 + (n/sigma^2)*my)/(1/sigma0^2 + n/sigma^2)

postsigma2 <- 1/(1/sigma0^2 + n/sigma^2)

qnorm(c(0.05,0.95), postmu, postsigma2)
postmu
postsigma2
```

## Tehtävä 3

```{r}
library(brms)

<<<<<<< HEAD
fit <- brm()
```


=======
data = data.frame(y=y)
fit <- brm(y~1, data=data, prior=prior(normal(8,9), class="Intercept"), refresh=0)
fit
```



>>>>>>> d6669a42d66fbe11cc1284de8745bd4322a7157c
## Tehtävä 4

```{r}
y <- c(3.1, 2.2, 1.7, 0.9, 1.5, 2.3, 0.5, 0.1, 0.2, 0.6, 2.1, 0.1)
mean(y)
data <- data.frame(y=y)

fit <- brm(y~1, family=Gamma("log"),data=data, refresh=0)
fit
```


## Tehtävä 5

```{r}
logmudist = as_draws_df(fit, variable="Intercept")

logmudist$mu = exp(logmudist$Intercept)
shapedist = as_draws_df(fit, variable="shape")

#Oikein laskettu odotusarvo
mu <- mean(logmudist$mu)
shape <- mean(shapedist$shape)

#Väärin laskettu odotusarvo
fakemu <- exp(mean(logmudist$Intercept))

#Kuten Jensenin epäyhtälössä
mu
fakemu
print(mu >= fakemu)

#mu=shape/rate

rate <- shape/mu
shape
rate
```

## Tehtävä 6

```{r}
pisa <- read.table("http://users.jyu.fi/~santikka/bayes1/data/pisa.txt", header = TRUE)

fitpisa <- brm(mpist ~ matem + sukup + koulusij + koulualue, data=pisa, refresh=0)
fitpisa

#Posteriorikeskiarvot: Estimate
#Keskihajonnat: Est.Error
#Posteriorivälit: l-95% CI ja u-95% CI
```
Bayesiläisittäin regressiokertoimet ovat siis satunnaislukuja. Estimaatit kuvaavat jakauman odotusarvoja ja 95% posterioriväli saadaan jakauman kvantiileista. Nyt siis esimerkiksi regressiokerroin $\beta_1$ eli edellisen matematiikan arvosanan vaikutusta kuvaava kerroin on sitä vastaavalla posteriorivälillä 95% todennäköisyydellä.


## Tehtävä 7

```{r}
hypothesis(fitpisa, "koulualueItaMSuomi>koulualueLansiMSuomi")

otos <- as_draws_df(fitpisa)
mean(otos$b_koulualueItaMSuomi>otos$b_koulualueLansiMSuomi)
```

