---
title: "Bayes_demo3"
author: "Jussi Kauppinen"
date: "`r Sys.Date()`"
output: pdf_document
---

```{r setup, include=FALSE}
knitr::opts_chunk$set(echo = TRUE)
```

## Tehtävä 1

\begin{equation}
p(\theta|y) = \frac12 \theta^2 e^{-\theta}
\end{equation}

Jakauma on gammajakauma parametrein $\alpha=3$ ja $\beta=1$. Täten jakauman odotusarvo on $E(\theta|y) = 3$ ja keskihajonta $\sqrt{Var(\theta|y)}=\sqrt{3}$. Lasketaan 90% posterioriväli:

```{r}
qgamma(c(0.05,0.95), shape=3, rate=1)
```

## Tehtävä 2 

Posteriorijakauma on normaalijakauma odotusarvolla $\frac{\frac{1}{\sigma_0^2}\mu_0 + \frac{n}{\sigma^2}\overline{y}}{\frac{1}{\sigma_0^2} + \frac{n}{\sigma^2}} = \frac{\frac{1}{9^2}\cdot 8 + \frac{9}{4^2}\cdot 13,35}{\frac{1}{9^2} + \frac{9}{4^2}}$

```{r}
y <- c(18.36, 16.17, 10.21, 11.07, 18.32, 6.03, 18.42, 8.04, 13.53)
my <- mean(y)
mu0 <- 8
sigma0 <- 9
sigma <- 4
n <- length(y)

postmu <- ((1/sigma0^2)*mu0 + (n/sigma^2)*my)/(1/sigma0^2 + n/sigma^2)

postsigma2 <- 1/(1/sigma0^2 + n/sigma^2)

qnorm(c(0.05,0.95), postmu, postsigma2)
```


## Tehtävä 3

## Tehtävä 4

## Tehtävä 5

## Tehtävä 6

## Tehtävä 7
