---
title: "Bayes_demo3"
author: "Jussi Kauppinen"
date: "`r Sys.Date()`"
output: pdf_document
---

```{r setup, include=FALSE}
knitr::opts_chunk$set(echo = TRUE)
library(brms)
```

## Tehtävä 1

\begin{equation}
p(\theta|y) = \frac12 \theta^2 e^{-\theta}
\end{equation}

Jakauma on gammajakauma parametrein $\alpha=3$ ja $\beta=1$. Täten jakauman odotusarvo on $E(\theta|y) = 3$ ja keskihajonta $\sqrt{Var(\theta|y)}=\sqrt{3}$. Lasketaan 90% posterioriväli:

```{r}
qgamma(c(0.05,0.95), shape=3, rate=1)
```

## Tehtävä 2 

Posteriorijakauma on normaalijakauma odotusarvolla $\frac{\frac{1}{\sigma_0^2}\mu_0 + \frac{n}{\sigma^2}\overline{y}}{\frac{1}{\sigma_0^2} + \frac{n}{\sigma^2}} = \frac{\frac{1}{9^2}\cdot 8 + \frac{9}{4^2}\cdot 13,35}{\frac{1}{9^2} + \frac{9}{4^2}}$

```{r}
y <- c(18.36, 16.17, 10.21, 11.07, 18.32, 6.03, 18.42, 8.04, 13.53)
my <- mean(y)
mu0 <- 8
sigma0 <- 9
sigma <- 4
n <- length(y)

#posteriorijakauman parametrit
postmu <- ((1/sigma0^2)*mu0 + (n/sigma^2)*my)/(1/sigma0^2 + n/sigma^2)
postsigma <- 1/(1/sigma0^2 + n/sigma^2)
postmu
postsigma

#95% posterioriväli
qnorm(c(0.025,0.975), postmu, postsigma)
```

## Tehtävä 3

```{r}
set.seed(1337)

<<<<<<< HEAD
fit <- brm()
```


=======
data = data.frame(y=y)
fit <- brm(y~1, data=data, prior=prior(normal(8,9), class="Intercept"), refresh=0)
fit
```
Posteriorikeskiarvot: $\hat\mu = 13,13$ ja $\hat\sigma = 5,37$.

95%-posteriorivälit: $[9,38; 16,74]$ ja $[3,35; 8,91]$

>>>>>>> d6669a42d66fbe11cc1284de8745bd4322a7157c
## Tehtävä 4

```{r}
y <- c(3.1, 2.2, 1.7, 0.9, 1.5, 2.3, 0.5, 0.1, 0.2, 0.6, 2.1, 0.1)
mean(y)
data <- data.frame(y=y)

fit <- brm(y~1, family=Gamma("log"),data=data, refresh=0)
fit
```

Posteriorikeskiarvo odotusarvon logaritmille $\log(\hat\mu)=0,29$ ja muotoparametrille $\hat\alpha = 1,08$. 95%-posteriorivälit $[-0,27;0,98]$ ja $[0,44;2,05]$.

## Tehtävä 5

```{r}
logmudist = as_draws_df(fit, variable="Intercept")

logmudist$mu = exp(logmudist$Intercept)
shapedist = as_draws_df(fit, variable="shape")

#Oikein laskettu odotusarvo
mu <- mean(logmudist$mu)
shape <- mean(shapedist$shape)

#Väärin laskettu odotusarvo
fakemu <- exp(mean(logmudist$Intercept))

#Jensenin epäyhtälön mukaan mu>=fakemu
print(mu >= fakemu)

#mu=shape/rate
rate <- shape/mu
cat("Muotoparametri: ", shape)
cat("Käänteinen skaalaparametri: ", rate)
```

## Tehtävä 6

```{r}
pisa <- read.table("http://users.jyu.fi/~santikka/bayes1/data/pisa.txt", header = TRUE)

fitpisa <- brm(mpist ~ matem + sukup + koulusij + koulualue, data=pisa, refresh=0)
fitpisa

#Posteriorikeskiarvot: Estimate
#Keskihajonnat: Est.Error
#Posteriorivälit: l-95% CI ja u-95% CI
#Saakohan nämä jollain komennolla näppärästi poimittua dataframeen?
```

Bayesiläisittäin regressiokertoimet ovat siis satunnaislukuja. Estimaatit kuvaavat jakauman odotusarvoja ja 95% posterioriväli saadaan jakauman kvantiileista. Nyt siis esimerkiksi regressiokerroin $\beta_1$ eli edellisen matematiikan arvosanan vaikutusta kuvaava kerroin on sitä vastaavalla posteriorivälillä 95% todennäköisyydellä.

## Tehtävä 7

```{r}
h1 <- hypothesis(fitpisa, "koulualueItaMSuomi>koulualueLansiMSuomi")

probh1 <- h1$hypothesis$Post.Prob

cat("P(beta4>beta5|y) =", probh1)

otos <- as_draws_df(fitpisa)

#Lasketaan posteriorinäytteistä suhteellinen osuus niistä näytteistä jossa beta4 on suurempi kuin beta5
probh2 <- mean(otos$b_koulualueItaMSuomi>otos$b_koulualueLansiMSuomi)

cat("P(beta4>beta5|y) =", probh2)
```

